【裁判字號】    95,簡上,149
【裁判日期】    951219
【裁判案由】    給付租金等
【裁判全文】
臺灣板橋地方法院民事判決             95年度簡上字第149號
上  訴  人  萬家福股份有限公司
法定代理人  丙○○
訴訟代理人  乙○○
被 上訴 人  甲○○
            丁○○
共      同
訴訟代理人  黃雅羚律師
            黃丁風律師
            黃敬唐律師
上列當事人間請求給付租金等事件，上訴人對於中華民國95年6
月23日臺灣板橋地方法院三重簡易庭95年度重簡字第1499號第一
審判決提起上訴，經本院於95年12月5 日言詞辯論終結，判決如
下：
    主      文
上訴駁回。
第二審訴訟費用由上訴人負擔。
    事實及理由
一、被上訴人起訴主張：上訴人於民國（下同）93年7 月1 日向
    被上訴人承租基隆市○○段1004地號之局部土地（租用面積
    約96坪，下稱系爭土地），以設置水管水塔等機具設備，雙
    方並簽訂土地租用契約書，約定租賃期限自93年7 月1 日起
    至95年7 月1 日止共計2 年，每月租金新台幣（下同）21,0
    00元，應於每月1 日以前繳納。詎上訴人自94年7 月1 日起
    至95年4 月1 日止，均未依約繳交租金，累計已達10個月之
    租金共計210,00元遲未繳納，經被上訴人於95年2 月27日以
    律師函催討，未獲置理。因上訴人確有違約，依兩造簽訂之
    土地租用契約書第7 條：「租用期間，乙方（按即上訴人）
    如有怠納金或一方為違背本契約各條文時，他方得立即解除
    本契約，同時得向違約之一方請求賠償所受損害二倍之罰金
    ……」之約定，爰以本件起訴狀繕本之送達為終止租用契約
    之意思表示，除請求上訴人給付積欠之租金210,000 外，並
    賠償被上訴人因提前終止租約所受未到期部分即95年5 、6
    月份之租金利益損失二倍即84,000元之違約罰金，合計共29
    4,000 元及自起訴狀繕本送達翌日起按年息5%計算之法定遲
    延利息。
二、上訴人則以：86年7 月12日上訴人與訴外人羅傑建設股份有
    限公司（下稱羅傑建設公司）簽訂不動產買賣契約時，羅傑
    建設公司同意提供一塊土地作為上訴人設置水管水塔之用地
    ，以利營業。羅傑建設公司負責人李秋萍乃於87年5 月28日
    以個人名義向訴外人國暄開發股份有限公司購買系爭土地，
    以實際面積使用為限，作為上訴人設置水管水塔之用，故上
    訴人自87年8 月開始即合法使用系爭土地。李秋萍嗣於87年
    9 月23日將系爭土地賣予被上訴人，上訴人雖不知情，然而
    上訴人有權無償使用系爭土地，出賣人李秋萍應有告知被上
    訴人，否則被上訴人自87年9 月23日起均未行使所有權人權
    利，豈不怪哉？由此推知被上訴人應知之甚詳方是，被上訴
    人當時不為反對上訴人無償使用之意思，即默示同意上訴人
    有權使用。再則李秋萍將系爭土地概括允許交付上訴人占有
    使用後，縱將其所有權讓與被上訴人，無償使用借貸關係對
    於被上訴人仍繼續存在，亦即使用借貸關係應有租賃之民法
    第425 條規定之適用。此外，上訴人與羅傑建設公司之權利
    義務，自87年4 月28日起由訴外人聯成食品股份有限公司概
    括承受，當時聯成食品股份有限公司負責人戊○○與李秋萍
    為夫妻關係，戊○○於88年7 月13日曾立下承諾書，承諾將
    系爭土地無償無限期提供上訴人使用，待可分割過戶時，即
    辦理過戶事宜，由此可知戊○○與上訴人就系爭土地已有達
    成使用之協議，被上訴人請求上訴人給付租金，於法不合等
    語置辯。
三、本件原審對於被上訴人之請求，判決上訴人應給付252,000
    元（即積欠10個月租金210,000 元與違約罰金42,000元）及
    自95年5 月5 日起至清償日止，按年息5%計算之利息，並依
    職權宣告假執行；至被上訴人其餘請求則予駁回（按原審判
    決駁回被上訴人其餘請求部分，未經上訴，業已確定，不在
    本院審理範圍內）。上訴人就原判決不利於其部分聲明不服
    ，求為廢棄並駁回被上訴人在第一審之訴。被上訴人則求為
    判決駁回上訴。
四、兩造不爭執之事實：
    (一)系爭土地即基隆市○○區○○段1004地號（重測前為深澳
      坑段深澳坑小段287 地號）土地為被上訴人2 人所有，權
      利範圍各2 分之1 ，並於87年10月23日辦理所有權移轉登
      記。
    (二)兩造於93年7 月1 日簽訂「土地租用契約書」，由上訴人
      向被上訴人租用系爭土地之局部（面積約96坪），租期自
      93年7 月1 日起至95年6 月30日止，每月租金21,000元。
      雙方並於上開契約書第7 條約定：「租用期間，乙方（即
      上訴人）如有怠納金或一方為違背本契約各條文時，他方
      得立即解除本契約，同時得向違約之一方請求賠償所受損
      害2 倍之罰金。」
    (三)上訴人自94年7 月1 日起即未依約給付租金，至95年4 月
      止，共積欠10個月之租金計210,000 元。
    (四)被上訴人以上訴人未依約繳納租金為由，於起訴狀內為終
      止土地租賃契約之意思表示，該起訴狀繕本已於95年5 月
      4 日送達上訴人。
    (五)上訴人已依土地租用契約書第8 條之約定給付被上訴人10
      0 萬元，做為自87年起使用系爭土地租金之補償。
    (六)訴外人戊○○於88年7 月13日出具載有「茲有關深澳坑段
      深澳坑小段287 地號上，貴公司水塔之用地，以實際面積
      使用為限，因目前無法辦理分割，本人承諾無償無限期提
      供貴公司使用，待可分割過戶時，本人即儘速辦理過戶事
      宜」等語之承諾書予上訴人。
五、兩造同意本件爭點為：(一)除了依照兩造簽訂的土地租用契約
    外，上訴人是否有權使用系爭土地？(二)被上訴人依兩造簽訂
    之土地租用契約書請求上訴人給付未付租金及罰金，有無理
    由？茲分述如次：
    (一)關於「除了依照兩造簽訂的土地租用契約外，上訴人是否
      有權使用系爭土地」之爭點部分：
      (1)查兩造於93年7 月1 日簽訂「土地租用契約書」，依約
        上訴人應按月繳付21,000租金予被上訴人，惟上訴人自
        94年7 月1 日起至95年4 月止均未繳付，共計積欠10個
        月之租金計210,000 元，乃兩造所不爭執之事實。本件
        上訴人既有違約情事，則被上訴人以此為由，於起訴狀
        內為終止土地租用契約之意思表示，自屬合法；而起訴
        狀繕本已於95年5 月4 日送達上訴人，是兩造簽訂之土
        地租用契約業已合法終止，亦堪認定。上訴人於租約終
        止後已無權使用系爭土地，本屬當然。
      (2)上訴人雖辯稱：前地主曾同意伊無償使用系爭土地，被
        上訴人向前地主買受系爭土地時應知悉上情，且應繼受
        該無償使用借貸關係，故伊有權無償使用系爭土地云云
        ，並提出訴外人戊○○出具之承諾書為證。然查：
        1.被上訴人自87年9 月23日起即經登記為系爭土地之所
          有權人，有系爭土地謄本在卷為證，訴外人戊○○於
          88年7 月13日出具承諾書同意上訴人無償使用系爭土
          地時，既非系爭土地之所有權人，本無處分權，被上
          訴人自不受該承諾書之拘束，合先敘明。
        2.再上訴人嗣於93年7 月1 日已與被上訴人簽訂土地租
          用契約，除約定以每月21,000元向被上訴人承租系爭
          土地使用外，並就承租前無權占用系爭土地部分與被
          上訴人達成協議，同意給付被上訴人100 萬元，此觀
          契約第8 條：「雙方協議對乙方自87年開業起迄今，
          非法占用期之租金共計150 萬元，以7 折再取整數計
          算，總計100 萬元……」之約定即明，而該100 萬元
          業經上訴人依約給付完畢乙節，亦為上訴人所不爭執
          ，可見上訴人於簽約時應即已明暸其長久以來使用系
          爭土地並無合法權源，否則當不致與被上訴人簽訂租
          用契約，並就承租前無權使用部分以100 萬元與被上
          訴人達成和解。上訴人事後違約，並以被上訴人應知
          悉前地主曾同意伊無償使用系爭土地，並默示伊有權
          使用云云抗辯，非僅與其先前所為不符，復未能舉證
          以實其說，是其所辯自難採信。
        3.末按出租人於租賃物交付後，承租人占有中，縱將其
          所有權讓與第三人，其租賃契約對於受讓人仍繼續存
          在，此乃學說所謂「買賣不破租賃」原則，復為民法
          第425 條第1 項所明定。而上開規定及原則僅於租賃
          情形有其適用，本件上訴人主張其與前地主間就系爭
          土地有使用借貸之關係存在，縱令屬實，亦與上開規
          定不符，故該使用借貸關係於前地主將所有權轉讓被
          上訴人後，即非繼續存在於被上訴人與上訴人之間，
          上訴人主張使用借貸關係亦應有民法第425 條規定之
          適用，該無償使用借貸關係對於被上訴人仍繼續存在
          ，要乏所據，委無足採。
    (二)關於「被上訴人依兩造簽訂之土地租用契約書請求上訴人
      給付未付租金及罰金，有無理由」之爭點部分：
      (1)查上訴人有按月給付租金21,000元之義務，已如前述，
        是被上訴人請求上訴人給付租賃契約終止前已發生並積
        欠未繳之10個月租金共計210,000元，洵屬有據。
      (2)又「租用期間，乙方如有怠納金或一方為違背本契約各
        條文時，他方得立即解除本契約，同時得向違約之一方
        請求賠償所受損害二倍之罰金」，為兩造簽訂之土地租
        用契約書第7 條前段所明定。本件上訴人積欠10個月租
        金未繳而有違約之情，既已詳述如前，從而被上訴人依
        上開規定向上訴人請求違約罰金，即非無據。惟約定之
        違約金過高者，法院得減至相當之數額，民法第252 條
        定有明文；而是否相當須依一般客觀事實、社會經濟情
        況及當事人所受損害，債權人可得享受之一切利益為衡
        量標準，且違約金之核減，法院本得依職權為之，原無
        待當事人之主張（最高法院49年台上字第807 號、51年
        台上第19號、91年度台上字第790 號裁判意旨可資照參
        ）。本院審酌被上訴人請求上訴人賠償因提前終止租約
        所受未到期部分即95年5 、6 月份租金損失兩倍之違約
        罰金84,000元，固係依約為之，然被上訴人因提前終止
        租約所受實際損失僅有2 個月之租金，且目前經濟景氣
        狀況非佳等情狀，認被上訴人請求賠償以租金利益兩倍
        計算之違約金，洵屬過高，應酌減為2 個月租金損失之
        1 倍即42,000元為適當，被上訴人於此範圍內之請求為
        有理由。
六、綜上所述，被上訴人依兩造簽訂之租賃契約法律關係，請求
    上訴人給付積欠之租金210,000 元及違約罰金42,000元，共
    計252,000 元，並自起訴狀繕本送達翌日即95年5 月5 日起
    至清償日止，按年息百分之5 計算之法定遲延利息，為有理
    由。原審判命上訴人如數給付，並依民事訴訟法第389 條第
    1 項第3 款規定，依職權宣告假執行，於法並無不合。上訴
    意旨指摘原判決不當，求予廢棄改判，為無理由，應予駁回
    其上訴。
七、據上論結，本件上訴為無理由，依民事訴訟法第436 條之1
    第3 項、第449 條第1 項、第463 條、第78條，判決如主文
    。
中    華    民    國    95    年    12    月    19    日
                  民事第二庭    審判長法  官  梁宏哲
                                      法  官  鍾啟煌
                                      法  官  程怡怡
以上正本係照原本作成。
本判決不得上訴
中  華  民  國   95     年    12    月    21    日
                            書記官  華海珍


司法院資訊處製作；財團法人民間司法改革基金會備份。
